最高法院刑事判決　　　　　　　　　　　　　　　八十七年度台上字第四四一一號
　　上　訴　人　甲○○
右上訴人因偽造有價證券案件，不服台灣高等法院中華民國八十六年四月八日第二審
更審判決（八十五年度上更(二)字第一一一九號，起訴案號：台灣台北地方法院檢察署
八十二年度偵字第九三九三、一○三四九號），提起上訴，本院判決如左：
    主  文
原判決撤銷，發回台灣高等法院。
    理  由
本件原判決認定上訴人甲○○受王民鋒（已判處罪刑確定）僱用，在台北市○○○路
○段三八五號三樓宏福代書事務所主持代書業務。緣林富福於民國八十一年十二月二
十二日，以其母親林罔留所有坐落台北縣新店市○○段直潭小段三三地號土地，委託
宏福代書事務所向余秀琴設定最高限額新台幣（下同）二百四十萬元抵押權、借貸二
百萬元。詎上訴人及王民鋒竟於同年月二十六日在台北市○○路五十七巷十七號，共
同意圖為自己不法之所有，向林富福騙稱：可改向銀行貸款清償余秀琴之債務，可減
輕利息負擔云云。林富福因而將其本人之印章一枚、林罔留所有之土地所有權狀、戶
籍謄本及印章一枚交予上訴人。上訴人並於同年十二月三十日，以將民間貸款轉到銀
行為詞，自林罔留處取得印鑑證明一份。二人即利用不知情之代書陳純彰（已判決無
罪）向金主陳順隆佯稱：伊朋友有一塊土地與人合建需錢週轉，簽約馬上還錢。陳順
隆同意借款二百五十萬元，惟需辦理抵押權設定。上訴人及王民鋒二人即於同年十二
月三十一日，在宏福代書事務所內盜蓋林罔留之印文，偽造林罔留名義之抵押權設定
契約書，持向台北縣新店地政事務所辦理第二順位本金最高限額三百萬元之抵押權設
定登記與陳順隆，使該地政事務所承辦之公務員將此不實之事項登載於其職務上所掌
之土地登記簿之公文書上。足以生損害於林罔留及地政機關對於土地登記之正確性。
八十二年一月五日上訴人、王民鋒於取得他項權利證明書後，又於同日在宏福代書事
務所共同意圖供行使之用，由王民鋒偽造林富福之簽名，甲○○偽造林罔留之簽名，
並盜用林富福、林罔留之印章，而由甲○○書寫偽造以林富福、林罔留名義為共同發
票人、發票日八十二年一月五日、到期日八十二年四月五日、金額二百五十萬元之本
票一張；及以林罔留為借款人、林富福為連帶保證人、借款二百五十萬元之借款收據
一紙。連同上開他項權利證明書，於同年一月七日至桃園縣平鎮市○○街十六巷五號
行使交付予陳順隆，使陳順隆陷於錯誤，相信係林罔留借款，而借款二百五十萬元。
陳順隆先預扣利息二十二萬五千元，並抵銷上訴人積欠陳秀琴（與余秀琴非同一人）
，而陳秀琴又積欠陳順隆之六十萬元，及支付二萬五千元之介紹佣金予陳純彰，其餘
一百六十五萬元則簽發美商花旗銀行新竹分行面額一百十五萬元（票號000000
0）、新竹區中小企銀面額五十萬元（票號五三四六○六）支票各乙張交付王民鋒，
由王民鋒、甲○○領取花用殆盡，均足以生損害於林罔留、林富福及陳順隆等情。因
而撤銷第一審判決，改判依想像競合及牽連犯關係，從一重論處上訴人甲○○共同意
圖供行使之用，而偽造有價證券罪刑。固非無見。
惟查：(一)、原判決理由（第三段）論上訴人所為，係犯刑法第二百十六條、第二百
十條、第二百十四條，及第二百零一條第一項、第二項、第二百十六條、第二百十條
、第三百三十九條第一項之罪，亦即犯行使偽造私文書罪、使公務員登載不實罪、偽
造有價證券罪、詐欺取財罪共四罪。但嗣又謂上訴人所犯使公務員登載不實、偽造有
價證券及詐欺罪間，有方法結果之牽連關係，屬裁判上一罪，應依牽連犯之例從一重
之偽造有價證券罪處斷等語（見原判決第五頁第十三至十五行），僅就其中三罪間之
關係為論說，對前述行使偽造私文書罪部分應如何處斷，則漏未說明，自屬判決理由
不備之違誤。(二)、原審認定上訴人與王民鋒共同使新店地政事務所將不實之第二順位
本金最高限額三百萬元之抵押權登載於土地登記簿上，並核發給他項權利證明書，由
上訴人於八十二年一月七日持以行使交付與陳順隆等情，如果無誤，該他項權利證明
書是否同屬於使公務員登載不實之文書﹖上訴人持以交付以取信陳順隆，自係就該文
書之內容有所主張，是否另觸犯「行使」使公務員登載不實文書之罪責﹖尚非無研求
之餘地。原審對此未深入審究，自欠允洽。(三)、原判決認定上訴人詐得款項花用，其
中一百十五萬係由陳順隆簽付美商花旗銀行新竹分行、票號0000000號支票（
影本附於第一審影印卷第八頁背面），由上訴人兌領。惟卷查該支票載明受款人為「
林罔留」，並非上訴人或王民鋒，則其二人如何能提示而領取票款花用﹖抑或上訴人
等冒用林罔留名義領款﹖此部分事實，原審並未調查明白，尚嫌未盡調查能事。上訴
人上訴意旨，指摘原判決不當，非無理由，應認仍有撤銷發回更審之原因。
據上論結，應依刑事訴訟法第三百九十七條、第四百零一條，判決如主文。
中      華      民      國    八十七    年     十二     月    二十四    日
                              最高法院刑事第九庭
                                  審判長法官  吳  雄  銘
                                        法官  池  啟  明
                                        法官  石  木  欽
                                        法官  王  憲  義
                                        法官  吳  昆  仁
      右正本證明與原本無異
                                              書  記  官
中      華      民      國    八十七    年     十二     月     三十     日
